臺灣高等法院臺中分院刑事判決
111年度上易字第185號
上  訴  人  
即  被  告  彭俊裴
上列上訴人即被告因侵占案件，不服臺灣臺中地方法院109年度
易字第2969號中華民國110年12月15日第一審判決（起訴案號：
臺灣臺中地方檢察署109年度偵續字第196號），提起上訴，本院
判決如下：
    主  文
原判決撤銷。
彭俊裴犯侵占罪，累犯，處拘役伍拾日，如易科罰金，以新臺幣
壹仟元折算壹日。未扣案之犯罪所得即車牌號碼000-000號普通
重型機車壹輛沒收，於全部或一部不能沒收或不宜執行沒收時，
追徵其價額。
    犯罪事實
一、彭俊裴（原名彭士齊）於民國106年6月間，前往址設臺中市
    ○○區○○路000號之「上慶當舖」，以其所有之機車向「上慶
    當舖」員工張○○辦理質押借款，並約定每月繳納借款利息。
    因彭俊裴表示其需借用機車代步，張○○未經亞磬創新有限公
    司（原名台新創投資有限公司，下稱亞磬公司）同意，便將
    其向亞磬公司租借之車牌號碼000-000號普通重型機車（下
    稱本案機車；三陽廠牌A125型式94年11月28日發照）無償借
    予彭俊裴使用，約定彭俊裴若有依約繳納借款利息即可持續
    使用該機車。然而，彭俊裴取得本案機車後，僅繳納借款利
    息2個月，於106年8月間即未再繳納，復未將本案機車返還
    ，詎竟基於意圖為自己不法所有之侵占犯意，將本案機車留
    供己用而予以侵占入己。俟經亞磬公司於106年11月2日寄發
    存證信函催告返還，仍遲不返還，亦未繳納使用本案機車期
    間所產生之交通違規及停車費用。其復於107年9月29日17時
    許，另因本案機車車牌遺失，而將其在臺中市○○區○○○○○○○○
    ○號碼000-000號車牌1面，懸掛於本案機車上（所涉侵占遺
    失物罪嫌部分，業經另案判決確定）。嗣於107年9月30日23
    時30分許，彭俊裴騎乘本案機車行經臺中市沙鹿區向上路6
    段之龍井交流道南下入口處時，因行跡可疑，為警攔查，其
    當時因緊張且車速過快遂自摔倒地，本案機車因此受損而經
    拖吊至沙鹿分駐所暫放。嗣因承辦員警廖○○不知本案機車乃
    彭俊裴所侵占，故已於108年2月3日將本案機車發還予彭俊
    裴。
二、案經亞磬公司訴由臺灣臺中地方檢察署檢察官偵查起訴。
    理  由
壹、證據能力部分：
一、本案以下所引用具傳聞證據性質之供述證據，檢察官及上訴
    人即被告彭俊裴（下稱被告）於本院言詞辯論終結前均未爭
    執其證據能力，且本院審酌前開證據作成時之情況及證據取
    得過程等節，並無非出於任意性、不正取供或其他違法不當
    情事，且客觀上亦無顯不可信之情況，復經本院於審判期日
    就上開證據依法進行調查、辯論，是依刑事訴訟法第159條
    之5規定，均有證據能力。
二、又本院以下所引用之非供述證據，均與本件事實具有自然關
    聯性，且核屬書證、物證性質，又查無事證足認有違背法定
    程式或經偽造、變造所取得等證據排除之情事，復經本院依
    刑事訴訟法第164條、第165條踐行物證、書證之調查程序，
    亦堪認均有證據能力。
貳、實體方面：
一、認定犯罪事實所憑之證據及理由：　　
    訊據被告固坦承有以自己的機車向「上慶當舖」辦理質押借
    款，並向「上慶當舖」員工張○○借用本案機車，且僅繳納2
    個月之借款利息即未繼續繳納，但仍繼續使用本案機車而未
    歸還，復於107年9月29日懸掛其另案拾獲之車牌於本案機車
    上等節，然矢口否認有何侵占之犯行，辯稱：我不知道這樣
    是侵占，當初沒有約定何時贖回我典當的機車，只要我每個
    月有繳交借款利息，就可以繼續借用本案機車，我只有繳納
    借款利息2期，想說等之後有錢再一次繳清。我知道錯了，
    且業與告訴人亞磬公司達成和解，希望為無罪判決。另外，
    本案機車在我於107年9月30日被警察攔查而發生車禍後，就
    一直停在警局，我沒有領回該機車云云。經查：
㈠、被告於106年6月間，前往址設臺中市太平區樹孝路125號之「
    上慶當舖」，以其所有之機車向「上慶當舖」員工張○○辦理
    質押借款，並約定每月繳納借款利息。因被告表示其需機車
    代步，張○○未經告訴人公司同意，便將其向告訴人公司租借
    之本案機車無償借予被告使用，約定被告若有依約繳納借款
    利息即可持續使用該機車。然而，被告取得本案機車後，僅
    繳納借款利息2個月，於106年8月間，即未再繼續繳納，惟
    仍繼續使用本案機車，且經亞磬公司於106年11月2日寄發存
    證信函催告返還，仍遲不返還，亦未繳納使用該機車期間所
    產生之交通違規及停車費用。於107年9月29日17時許，被告
    另因本案機車車牌遺失，而將其在臺中市○○區○○○○○○○○○號
    碼000-000號車牌1面，懸掛於本案機車上（所涉侵占遺失物
    罪嫌部分，業經另案判決確定）。嗣於107年9月30日23時30
    分許，被告騎乘本案機車行經臺中市沙鹿區向上路6段之龍
    井交流道南下入口處時，因行跡可疑而為警攔查，被告因緊
    張且車速過快遂自摔倒地，本案機車因此受損而經拖吊至沙
    鹿分駐所暫放等節，均為被告所自承，核與證人即告訴人公
    司代表人彭○○、證人即沙鹿分駐所員警廖○○、證人即「上慶
    當舖」員工張○○、證人即告訴人公司員工蘇○○、證人即代理
    領回另案車牌號碼000-000號車牌之柯○○等人分別於警詢及
    偵查中證述之情節大致相合（見他字卷第31至33頁、第43至
    45頁、第52至53頁、偵卷第35至39頁、第45至46頁、第123
    至125頁、第161至163頁、偵續第53至55頁）。並有本案機
    車之新領牌照登記書、告訴人公司106年11月2日寄發之存證
    信函影本、臺中市公有停車場停車費補繳通知單、臺中市政
    府警察局舉發違反交通事故管理事件通知單影本（見他字卷
    第7頁、第9頁、第13頁、第15頁、第19至23頁）、被告另案
    侵占遺失物之臺灣臺中地方檢察署檢察官108年度偵字第936
    9號聲請簡易判決處刑書、原審法院108年度沙簡字第335號
    刑事簡易判決、員警108年2月4日職務報告、贓物認領保管
    單（柯○○領回車牌號碼000-000號車牌）、臺中市政府警察
    局舉發違反道路交通管理事件通知單、車輛尋獲電腦輸入單
    、臺中市政府警察局清水分局沙鹿分駐所一般陳報單、員警
    109年6月11日職務報告、本案機車之車籍資料（見偵卷第59
    至65頁、第153頁、第165頁、第167頁、第169頁、第171至1
    73頁、第197頁、第203頁）、告訴人公司基本資料、另案車
    牌號碼000-000號普通重型機車之車號查詢機車車籍資料（
    見偵續卷第35至38頁、第45頁）等在卷可稽，此部分事實，
    首堪認定。
㈡、被告雖以前詞置辯，惟觀諸被告於原審審理時自承：我只要
    每月有繳納借款利息，就可以繼續借用本案機車，但我只繳
    納2個月的借款利息，之後想說等有錢再一次繳等語（見原
    審卷第251頁），顯見被告知悉若其未依約繳納借款利息，
    即不得再行繼續借用本案機車，然其於106年8月間未再繳納
    借款利息之後，卻未返還本案機車而仍繼續使用本案機車。
    參以被告於原審準備程序中自陳其有收到父親轉交告訴人公
    司寄發催告返還本案機車之存證信函（見原審卷第211頁）
    ，益徵被告確實知悉其已不得繼續再使用本案機車，惟竟仍
    不返還本案機車予告訴人公司，甚至於107年9月30日為警查
    獲另案之後，亦遲未將本案機車歸還告訴人公司。綜觀上開
    各情，足認被告自106年8月間起即係基於意圖為自己不法所
    有之侵占犯意，而將本案機車留供己用而予以侵占入己甚明
    。至於被告事後有無與告訴人公司達成和解或賠償，僅屬其
    犯罪後之態度，與其本案所為是否構成侵占罪之認定無涉；
    是被告以其業與告訴人公司達成和解及賠償損失，請求為無
    罪判決云云，要無可採。
㈢、關於本案機車於107年9月30日拖吊回沙鹿分駐所暫放後，已
    於108年2月3日發還被告等情，業據證人即沙鹿分駐所警員
    廖○○於偵查中具結證稱：當時我們只查詢到本案機車上所懸
    掛之車牌號碼000-000號車牌為失竊車牌，關於本案機車車
    體，被告則說是他向告訴人公司租賃而來，我們不知道有侵
    占糾紛，亦無告訴人公司報案紀錄，所以當時只處理侵占遺
    失物即車牌號碼000-000號車牌的部分，至於本案機車車體
    則在被告出院後，於108年2月3日找我製作警詢筆錄時，已
    發還被告，當時被告是請車行來載走的等語綦詳（見偵續卷
    第52至53頁），且被告於107年9月30日為警查獲後，確係遭
    警方函送其侵占遺失物即車牌號碼000-000號車牌之另案，
    卷內亦無警方當時有扣押本案機車之扣押筆錄或扣押物品目
    錄表等附卷可查。佐以告訴人公司斯時並未就本案侵占糾紛
    報警處理，而係至107年10月22日始具狀向臺灣臺中地方檢
    察署提出本案告訴，有告訴人公司之刑事告訴狀在卷可稽（
    見他字卷第3至5頁）。再參以被告於偵查中亦自承員警有打
    電話叫伊去牽車等語（見偵續卷第54頁）。綜上足認，證人
    廖○○當時確實不知被告尚涉有侵占本案機車犯行，故僅扣押
    被告另案侵占之車牌並發還給該案被害人之代理人柯○○，而
    未扣押本案機車，俟至108年2月3日被告前往製作警詢筆錄
    時始將之發還被告。故被告辯稱本案機車在107年9月30日之
    後就一直停在沙鹿分駐所，其並未領回乙情，要與事實不符
    ，委無可採。基上，本案機車於107年9月30日經拖吊至沙鹿
    分駐所暫放後，嗣已於108年2月3日發還被告，亦堪認定。
㈣、綜上所述，本案事證明確，被告上開侵占犯行洵堪認定，應
    依法論科。
二、論罪科刑：　　
㈠、被告行為後，刑法第335條第1項固於108年12月25日修正公布
    ，並於同年月27日生效施行，然此次修法僅係將該條文所定
    罰金刑數額，依刑法施行法第1條之1第2項前段規定調整換
    算後之金額，予以明定，修正前、後之法定刑並無不同，故
    不生新舊法比較問題，應逕行適用現行法。
㈡、核被告所為，係犯刑法第335條第1項之侵占罪。
㈢、又被告前因詐欺案件，經臺灣苗栗地方法院以99年度苗簡字
    第1170號簡易判決判處有期徒刑3月確定；又因違反政府採
    購法案件，經同法院以103年度訴字第229號判決判處有期徒
    刑4月、2月，並定其應執行有期徒刑5月確定。上開2案件，
    嗣經同法院以103年度聲字第1613號裁定定其應執行有期徒
    刑7月確定，經入監執行，於104年8月27日因徒刑執行完畢
    出監等情，有臺灣高等法院被告前案紀錄表1份在卷可憑（
    見本院卷第33至59頁），其於受徒刑執行完畢後5年內，故
    意再犯本案有期徒刑以上之罪，為累犯，參酌司法院釋字第
    775號解釋意旨，衡酌被告所犯前案與本案所犯之罪均屬故
    意犯罪，前案中所犯之詐欺取財罪與本案所犯之侵占罪均屬
    侵害財產法益之同類型犯罪，可見前案執行無成效，其對於
    刑罰之反應力顯然薄弱，爰認就本案犯行適用累犯規定，予
    以加重其刑，並無使被告其所受刑罰超過所應負擔罪責，而
    致其人身自由因此遭受過苛之侵害情事，故依刑法第47條第
    1項之規定加重其刑。
三、撤銷改判之理由：
㈠、原審以被告罪證明確，援引刑法第335條第1項、第41條第1項
    前段、第47條第1項、第38條之1第1項前段、第3項、刑法施
    行法第1條之1第1項等相關規定，據以對被告論罪科刑，固
    非無見；惟按刑事審判旨在實現刑罰權之分配正義，故法院
    對於有罪被告之科刑，應符合罰刑相當之原則，使輕重得宜
    ，罰當其罪，此所以刑法第57條明定科刑時，應審酌一切情
    狀，尤應注意該條所列共10款之相關事項，以為科刑輕重之
    標準，並賦予法院以裁量權，以求個案裁判之妥當性。又按
    刑之量定，固為實體法上賦予法院得為自由裁量之事項，但
    此項職權之行使，仍應受比例原則、平等原則、罪刑相當原
    則之支配，審酌刑法第57條所列各款應行注意事項及一切情
    狀為之，使輕重得宜，罰當其罪，以符合法律授權之目的，
    此即所謂自由裁量權之內部界限（最高法院96年度台上字第
    2357號、97年度台上字第6874號判決意旨參照）。本件被告
    雖有意圖為自己不法之所有而將本案機車予以侵占入己，然
    查，本案機車係94年11月28日為新領牌照登記，有本案機車
    之機車新領牌照登記書乙紙在卷可考（見他字卷第7頁），
    距「上慶當舖」員工張○○借予被告使用之時（106年6月間）
    ，已係車齡近11年半之中古機車，其經濟價值據告訴人公司
    之代表人彭○○於本院審理時陳述稱：當時該車借給被告時之
    價值約新臺幣（下同）7、8千元左右等語（見本院卷第104
    頁），堪認被告本件侵占犯行所侵害之財產法益尚屬輕微，
    原審對被告科處有期徒刑4月，量刑顯屬過重，揆諸前揭罰
    刑相當原則，應認原審裁量之刑度尚有失衡，未盡允洽。被
    告上訴否認犯罪，雖無理由，惟原判決既有上開可議之處，
    即屬無可維持，應由本院撤銷改判。
㈡、爰審酌被告因缺錢又需機車代步，未依約定返還本案機車，
    即擅自將本案機車侵占入己，侵占期間至少1年以上，亦未
    繳納使用本案機車期間所產生之交通違規罰鍰及停車費用，
    毫不尊重他人財產權益，惟念及被告已就交通違規罰鍰部分
    與告訴人公司達成和解，全部賠償共計2萬元完畢，有告訴
    人公司之代表人彭○○於本院審理時到庭陳述明確（見本院卷
    第106頁），兼衡被告自陳為五專肄業，目前從事清潔工，
    每月須給付2名就讀大學之子女3千元生活費，無存款，經濟
    狀況不佳等情（見原審卷第252頁），且罹患末期腎臟病、
    高血壓、糖尿病，每周需至醫院進行血液透析3次（見原審
    卷第213頁之診斷證明書），並領有極重度身心障礙證明（
    見本院卷第81頁）等一切情狀，量處如主文第2項所示之刑
    ，並諭知易科罰金之折算標準。
㈢、沒收部分：按犯罪所得，屬於犯罪行為人者，沒收之。前2項
    之沒收，於全部或一部不能沒收或不宜執行沒收時，追徵其
    價額，刑法第38條之1第1項前段、第3項分別定有明文。查
    被告侵占之本案機車1輛，乃其本案犯罪所得，且未據扣案
    ，應依上開規定宣告沒收，並於全部或一部不能沒收或不宜
    執行沒收時，追徵其價額。
據上論結，應依刑事訴訟法第369條第1項前段、第364條、第299
條第1項前段，判決如主文。
本案經檢察官楊順淑提起公訴，檢察官施清火到庭執行職務。
中　　華　　民　　國　　111 　年　　4 　　月　　28　　日
            刑事第二庭   審判長法　官　吳  進  發
                               法　官  石  馨  文
                               法　官  許  月  馨 
以上正本證明與原本無異。
不得上訴。
                               書記官  李  妍  嬅 
　　　　　　　　　　　　　　　 
中　　華　　民　　國　　111 　年　　4 　　月　　28　　日